【裁判字號】    88,上易,300
【裁判日期】    890405
【裁判案由】    確認委任關係不存在
【裁判全文】
臺灣高等法院民事判決  八十八年度上易字第三○○號
      上  訴  人  甲○○
      訴訟代理人  李清輝律師
      被  上訴人  乙○○      住台北市○○○路○段一三一巷三號六樓
      訴訟代理人  吳中仁律師
右當事人間請求確認委任關係不存在事件，上訴人對於中華民國八十八年七月二十九
日臺灣板橋地方法院八十七年度訴字第一八七三號第一審判決提起上訴，本院判決如
左：
    主    文
上訴駁回。
第二審訴訟費用由上訴人負擔。
    事    實
甲、上訴人方面：
一、聲明：求為判決：
（一）原判決廢棄。
（二）請將本件發交台灣台中地方法院。
（三）被上訴人在第一審之訴駁回。
二、陳述：除引用原審判決書之記載外，補稱略以：
（一）上訴人板橋磚廠股份有限公司業於六十一年七月二十五日解散進入清算，依公
      司法第三百三十四條及第八十四條第二項規定，應以清算人為代表機關代為訴
      訟上一切行為。然原審一面於主文認定上訴人甲○○非上訴人板橋磚廠公司之
      清算人，一方面又於訴訟程序及判決當事人欄中以上訴人甲○○為上訴人板橋
      磚廠公司之法定代理人，顯有矛盾。因此甲○○為板橋磚廠公司之法定代理人
      未經合法代理，所為之訴訟行為應不發生效力。並請依民事訴訟法第四百五十
      一條第一項之規定將本事件發回第一審法院，以維上訴人板橋磚廠公司之審級
      利益。甲○○既不得為板橋磚廠公司之法定代理人，違反訴訟要件，應以裁定
      駁回。
（二）被上訴人於起訴時原僅以甲○○為被告，嗣於八十八年一月始追加板橋磚廠公
      司為被告，依以原就被之原則，僅台灣台中地方法院即上訴人甲○○住所地之
      法院有管轄權，請依民事訴訟法第二十八條第一項之規定將本件發交台灣台中
      地方法院。板橋磚廠公司雖設址於台北縣板橋市○○路四十八號，但依台北縣
      稅捐稽徵處函指出該市○○○○路，該公司自六十一年解散後已無營業能力，
      稅捐稽徵機關於八十四年起亦逕以台中縣豐源市○○路五二四號為通訊地址，
      且就稅款聲請強制執行亦逕行移送台灣台中地方法院執行。凡此均證明該公司
      早已不在板橋市營運，自不宜以板橋市為定管轄法院之依據。又被上訴人已移
      民美國，僑居國外，住所不詳，應非設籍台北市，並已喪失中文姓名，其於原
      審所提出之委任狀及所蓋印文，上訴人均否認之。
（三）板橋磚廠公司之六位董事包括陳閃及上訴人甲○○，於該公司原選任之清算人
      陳居住死亡時，陳閃及甲○○即應當然成為清算人。又清算人有數人時，得推
      定一人或數人代表公司，如未推定時，各有對於第三人代表公司之權。關於清
      算事務之執行，取決於過半數之同意，公司法第八十五條第一項、第三百三十
      四條定有明文。查板橋磚廠公司於八十一年十二月一日名集股東臨時會前，並
      未推定由何人代表公司，故除於七十八年間過世之當然清算人陳天者外，每一
      當然清算人均有代表板橋磚廠公司之權限，且有關公司清算事務之執行應取決
      於當然清算人過半數之同意。
（四）本件股東臨時會實是先由陳閃、上訴人乙○○、陳惠農等共同籌劃召集，以便
      選任適合清算人進行清算程序。其後被上訴人亦曾於會前與陳明義、陳俊仁二
      位當然清算人之代理人孫國明在台中全國大飯店決定召集股東會之事宜（詳原
      法院八十三年度訴字第一四三九號侵占案件被上訴人之證言），亦曾徵得其他
      當然清算人即上訴人甲○○、陳錦標之同意，遂由被上訴人家族委託唐豫民律
      師以公司名義召集。因此系爭股東臨時會之召集乃事先經過公司五位當然清算
      人之同意，即全体當然清算人之同意，業已符合公司法第八十五條第一項後段
      、第三百三十四條之規定，並無任何召集程序之違法。
（五）依系爭股東臨時會之召集通知書觀之，該次股東臨時會乃以公司之名義召集，
      且蓋用公司專門用來辦理清算事宜之印鑑，該印鑑其他人員均無權使用。陳閃
      應是以公司之當然清算人名義召集。至被上訴人稱以清算人之繼承人名義召集
      該次股東臨時會，恐將使其母親陳閃涉嫌用印章及偽造私文書罪嫌，足以影
      響本件民事訴訟之裁判，請裁定停止本件訴訟程序並將陳閃移送偵辦。
三、證據：除引用原審之證據外，補提出：股東臨時會召集通知書、股東臨時會決議
    錄、股東臨時會召開通知書、八十三年度訴字第一四三九號侵占案件審判筆錄、
    被上訴人辯論意旨狀第四頁、股東臨時會議事錄、原審辯論意旨狀、最高法院八
    十四年度台上字第二五八一號判例各一件為證；並請求訊問證人唐豫民律師。
乙、被上訴人方面：
一、聲明：求為判決：上訴駁回。
二、陳述：除引用原審判決書之記載外，補稱略以：
（一）板橋磚廠公司於八十一年十二月一日召開臨時股東會，決議改選上訴人甲○○
      為繼任清算人，而召集之董事陳閃為無召集權人，無召集權人召集之股東會所
      為決議當然無效。
（二）甲○○非清算人卻以清算人自居，僭行清算人之職務，並把持鉅款，任意挪作
      他用，致各股東迄今六年餘猶未能取得公司土地徵收補償費之分配，顯已違當
      初選任其為清算人之唯一目的。清算人與公司間為委任關係，被上訴人訴請確
      認兩者間委任關係不存在，難謂無即受確認判決之法律上利益。
（三）板橋磚廠公司設於板橋市○○路四十八號，且上訴人甲○○於八十二年三月十
      五日向原法院提出就任清算人，其就任後即公司之法定代理人。被上訴人以之
      為公司法定代理人依法並無不合。
（四）板橋磚廠公司於八十一年十二月一日召集之股東臨時會係由訴外人陳閃所召集
      ，陳閃當時僅係公司董事七人中之一，有公司變更登記事項卡可稽。依公司法
      第一百七十一條、第一百七十三條第一、二項及第二百二十條規定，陳閃尚不
      得自行召集股東會，即使公司原選任之清算人陳居住已死亡，依公司法第三百
      二十二條規定陳閃與其他董事應當然成為公司之清算人，但公司其他董事、監
      察人依然健在，仍應由董事會或少數股東或監察人依法召集，不得由陳閃自行
      召集。
（五）董事會之召集程序、召集通知、董事之代理，董事會之決議及議事錄之制作程
      序等項，公司法第二百零三條至第二百零七條均有明文規定。是若未召集會議
      而逕以書面巡迴或電話連絡之方式為意思決定，縱經全体董事同意，亦不能發
      生董事會決議之效力。上開股東臨時會既由陳閃以清算人繼承人身分所召集，
      再委由唐豫民律師通知各股東，至劍橋法律事務所開會，並非董事會決議召集
      ，亦經證人陳閃、陳錦標在前案即原法院八十四年度訴字第一二五三號確認股
      東會決議無效事件到庭證述甚詳，並為上訴人甲○○於刑事侵占案件審理中及
      清算案件所自承。
三、證據：除引用原審之證據外，補提出：起訴書、律師函、存證信函、清算報告書
    、陳錦標作證筆錄、陳閃作證筆錄、甲○○筆錄、本院裁定各一件為證；並請求
    向原法院調閱八十四年度訴字第一二五三號案卷、向台中市立本會計事務所調板
    橋磚廠公司清算中之相關帳證料，以明清算事務進行之程度。
    理    由
一、本件上訴人與原審共同被告板橋磚廠股份有限公司（下稱板橋磚廠公司）間就本
    件確認上訴人甲○○與該公司間委任關係不存在事件，並無合一確定之必要，是
    上訴人甲○○上訴之效力自不及於板橋磚廠公司。再按共同訴訟之被告數人，其
    住所不在一法院管轄區域內者，各該住所地之法院俱有管轄權，民事訴訟法第二
    十條前段定有明文，本件原審共同被告板橋磚廠公司登記之主營業所，係設於板
    橋市○○路四八號，係屬原法院之轄區，有該公司之變更登記事項卡在卷可稽，
    依上開規定，上訴人甲○○之住所雖非位於原審法院之轄區，原審對於本件訴訟
    即有管轄權，上訴人主張原審無管轄權即非可採，合先敘明。
二、被上訴人起訴主張：伊為持有原審共同被告板橋磚廠公司已發行股份總數百分之
    七點五之股東，因板橋磚廠公司於民國八十一年十二月一日在台北市○○○路○
    段一二八號八樓之七由訴外人陳閃所召集之股東臨時會，未經有召集權人之召集
    ，上開股東臨時會決議改選上訴人為清算人之決議，應不生法律上之效力。爰訴
    請確認上訴人與板橋磚廠公司間清算人之委任關係不存在等語。
    上訴人則以：自八十一年十二月一日以來並未有股東對於伊清算人之資格有所爭
    執，被上訴人應無提起本件確認之訴之法律上利益，伊擔任板橋磚廠公司之清算
    人並無侵害被上訴人股東權益之危險，上開股東臨時會係原清算人陳居住死亡後
    ，由其繼承人亦係公司董事陳閃事先曾經公司部分董事同意所召集，並非由無召
    集權人所召集等語，資為抗辯。
三、被上訴人主張：伊為持有原審共同被告板橋磚廠公司已發行股份總數百分之七點
    五之股東，板橋磚廠公司原選任之清算人陳居住於七十五年間死亡，嗣訴外人即
    其配偶亦即公司董事陳閃於八十一年十二月一日在台北市○○○路○段一二八號
    八樓之七召集股東臨時會，並改選上訴人為清算人之事實，業據提出八十一年十
    二月一日股東臨時會議事錄、原法院八十四年訴字第一二五三號確認股東會決議
    無效事件民事判決、本院八十六年上字第四九九號確認股東會決議無效事件民事
    判決、最高法院八十七年度台上字第二六０九號判決及板橋磚廠公司變更登記事
    項卡正本一件在卷可稽（見原審卷第八頁至第二二頁、第三二頁至第三四頁、第
    一六六頁至第一六九頁），且為上訴人所不爭執，應堪信為真實。
四、按股東會之決議為二人以上基於平行與協同之意思表示，相互合致而成立之法律
    行為，自足發生一定之私法上效果，亦即發生一定之法律關係，倘就股東會決議
    所生之法律關係存否，對股東私法上地位有侵害之危險，而此項危險得以確認判
    決除去，即屬有即受確認判決之法律上利益。上訴人雖抗辯被上訴人自八十一年
    十二月一日以來並未對於伊之清算人資格有所爭執，伊擔任板橋磚廠公司之清算
    人亦無侵害被上訴人股東權益之危險等語，惟查被上訴人於本件八十一年十二月
    一日股東臨時會後之八十四年十月一日即提起上開確認股東會決議無效事件（原
    法院八十四年訴字第一二五三號、本院八十六年上字第四九九號、最高法院八十
    七年度台上字第二六０九號），並經原審依職權調閱上開卷宗查明屬實，難認被
    上訴人對於上訴人之清算人資格並未有所爭議，且因板橋磚廠公司尚有土地徵收
    補償價款等財產有待清算，是被上訴人所主張八十一年十二月一日股東臨時會決
    議所生之上訴人與板橋磚廠公司間之委任關係存否，攸關上訴人是否得以其個人
    名義執行清算事務，自對股東即上訴人私法上之地位有受侵害之危險，是本件被
    上訴人提起本訴自有即受確認判決之法律上利益。
五、次按股東會必須由有召集權人召集，即由董事會召集、或少數股東請求董事會召
    集（董事會不為召集時始得報請地方主管機關許可自行召集）、或監察人召集，
    公司法第一百七十一條、第一百七十三條第一、二項、第二百二十條分別定有明
    文。又無召集權人召集之股東會所為之決議，屬當然無效，不適用公司法第一百
    三十七條（即現行法第一百八十九條）之規定（最高法院二十八年度上字第一九
    一一號判例參照）。
    查板橋磚廠公司於八十一年十二月一日召集之股東臨時會係由訴外人陳閃所召集
    ，陳閃於當時係板橋磚廠公司董事七人中之一，有公司變更登記事項卡影本在卷
    可按（見原審卷第一六八頁），是依上開公司法第一百七十一條、第一百七十三
    條第一、二項及第二百二十條規定，陳閃尚不得以其個人名義召集股東會。即使
    上開股東臨時會召開時，因板橋磚廠公司之原選任之清算人陳居住已死亡，依公
    司法第三百二十二條之規定，陳閃與其他董事應當然成為板橋磚廠公司之清算人
    ，但公司之其他董事、監察人既依然健在，則公司股東會仍應依上開公司法第一
    百七十一條、第一百七十三條第一、二項及第二百二十條規定，由董事會、少數
    股東或監察人依法召集，而不得由陳閃個人召集。是上訴人辯稱：伊事前曾經其
    他部分董事之同意而召集，及原清算人即伊夫陳居住死亡後依民法第五百五十條
    規定伊本於受委任人繼承人之身分召集臨時股東會亦無不合云云，即非可採。本
    件板橋磚廠公司於八十一年十二月一日所召集之股東臨時會既係由無召集權人之
    董事陳閃個人所召集，依上開最高法院二十八年度上字第一九一一號判例意旨所
    示，上開股東臨時會所為由上訴人擔任板橋磚廠公司清算人之決議，既屬無效，
    則上訴人與板橋磚廠公司間所成立之委任關係亦屬無效。
    從而上訴人據以請求確認上訴人個人與板橋磚廠公司間清算人之委任關係不存在
    ，即屬正當，應予准許。
    原審為被上訴人勝訴之判決，核無違誤。上訴意旨指摘原判決不當，求予廢棄改
    判，為無理由，應予駁回。
六、上訴人聲請訊問證人唐豫民律師，惟該證人已中風無法到庭作證，此有其聲明紀
    錄一件附卷足按（見本院卷第一○二頁），此為上訴人所不爭。另兩造其餘之攻
    擊防禦方法暨聲明所用之證據，核與本件判決之結果均不生影響，已無再予論述
    之必要，併此敘明。
據上論結，本件上訴為無理由，爰判決如主文。
中      華      民      國    八十九    年      四      月      五      日
                                臺灣高等法院民事第四庭
                                    審判長法  官  李  瓊  蔭
                                          法  官  張      蘭
                                          法  官  楊  豐  卿
右正本係照原本作成。
不得上訴。
中      華      民      國    八十九    年      四      月      六      日
                                          書記官  殷  丹  妮


司法院資訊處製作；財團法人民間司法改革基金會備份。
